ACORDAO-COMPLETO-2525729

ACÓRDÃO 2324/2022 ATA 40/2022 - PLENÁRIO

VISTOS, relatados e discutidos estes autos que tratam de pedidos de reexame interpostos pelos Serviço Social da Indústria no Estado do Paraná (Sesi/PR) , Serviço Nacional de Aprendizagem Industrial no Estado do Paraná (Senai/PR) , Federação das Indústrias do Estado do Paraná (Fiep) , Instituto Euvaldo Lodi no Estado do Paraná (IEL-PR) e Serviço Nacional de Aprendizagem Industrial (Senai) contra o Acórdão 1534/2020-TCU-Plenário, com a redação dada pelo Acórdão 2776/2020-TCU-Plenário;
ACORDAM os Ministros do Tribunal de Contas da União reunidos em Sessão de Plenário, ante as razões expostas pelo Relator, em:
9.1. conhecer, com fulcro art. 48 da Lei 8.443/1992, c/c arts. 285 e 286 do RI/TCU, do pedido de reexame interposto pelo Serviço Nacional de Aprendizagem Industrial (Senai) para, no mérito, dar-lhe provimento e tornar insubsistente o subitem 9.5 do Acórdão 1534/2020-TCU-Plenário, com a redação dada pelo Acórdão 2776/2020-TCU-Plenário;
9.2. conhecer, com fulcro art. 48 da Lei 8.443/1992, c/c arts. 285 e 286 do RI/TCU, do pedido de reexame interposto pelos Serviço Social da Indústria no Estado do Paraná (Sesi/PR) , Serviço Nacional de Aprendizagem Industrial no Estado do Paraná (Senai/PR) , Federação das Indústrias do Estado do Paraná (Fiep) e Instituto Euvaldo Lodi no Estado do Paraná (IEL/PR) para, no mérito, negarlhe provimento;
9.3. dar ciência desta deliberação aos recorrentes.

Pedidos de reexame interpostos contra decisão que considerou parcialmente procedente representação acerca de irregularidades em concorrência conduzida pelo Sistema Fiep (Fiep, Sesi/PR, Senai/PR e IEL/PR), para a contratação dos serviços de facilities (serviços contínuos de limpeza, jardinagem, copeiragem, manutenção predial e manutenção de ar condicionado e purificadores).

Departamento Regional do Senai no Estado do Paraná e Departamento Regional do Sesi no Estado do Paraná.

3. Recorrentes: Instituto Euvaldo Lodi Núcleo Regional do Paraná (75.047.399/0001-65); Federação das Indústrias do Estado do Paraná (76.709.898/0002-14); Departamento Regional do Senai no Estado do Paraná (03.776.284/0001-09); Departamento Regional do Sesi no Estado do Paraná (03.802.018/0001-03) e Serviço Nacional de Aprendizagem Industrial - Departamento Nacional (33.564.543/0001-90).

13.1. Ministros presentes: Antonio Anastasia (na Presidência), Walton Alencar Rodrigues, Augusto Nardes, Vital do Rêgo (Relator) e Jorge Oliveira.
13.2. Ministros-Substitutos convocados: Augusto Sherman Cavalcanti e Marcos Bemquerer Costa.
13.3. Ministro-Substituto presente: Weder de Oliveira.

ACORDAO-COMPLETO-2566150

Acórdão 541/2023 - Plenário

VITAL DO RÊGO

Ministro-Substituto André Luís de Carvalho.

Trata-se de pedidos de reexame interpostos pelos Serviço Social da Indústria no Estado do Paraná (Sesi-PR) , Serviço Nacional de Aprendizagem Industrial no Estado do Paraná (Senai/PR) , Federação das Indústrias do Estado do Paraná (Fiep) , Instituto Euvaldo Lodi no Estado do Paraná (IEL/PR) e Serviço Nacional de Aprendizagem Industrial (Senai/DN) contra o Acórdão 1534/2020-TCU-Plenário (peça 79) , com a redação dada pelo Acórdão 2776/2020-TCU-Plenário (peça 98) , que decidiu:
9.1. considerar parcialmente procedente a presente representação (já anteriormente conhecida pelo Acórdão 2040/2019-TCU-Plenário) ;
9.2. dar provimento ao agravo interposto pelo Serviço Social da Indústria no Estado do Paraná e pelo Serviço Nacional de Aprendizagem Industrial no Estado do Paraná contra o Acórdão 2040/2019-TCU-Plenário (já anteriormente conhecido pelo Acórdão 2138/2019-TCU-Plenário) para, assim, revogar a cautelar suspensiva anteriormente deferida pelo aludido Acórdão 2.040/2019, nos termos do art. 276, § 5º, do RITCU;	
9.3. indeferir o pedido de ingresso do ora representante como parte interessada no processo, em sintonia com o art. 146, § 2º, do RITCU, sem prejuízo, contudo, de lhe autorizar a obtenção de vista e cópia das peças não sigilosas;
9.4. promover o envio de ciência, nos termos da Resolução TCU n.º 315, de 2020, com vistas à superveniente adoção das medidas cabíveis em prol da prevenção ou correção das irregularidades ou impropriedades pelo Serviço Social da Indústria no Estado do Paraná (Sesi-PR) e pelo Serviço Nacional de Aprendizagem Industrial no Estado do Paraná (Senai-PR) , em conjunto com o Sistema Fiep, para que, em atenção aos princípios administrativo-constitucionais da legalidade e da eficiência, adotem todas as providências necessárias para impedir a injustificada adoção da concorrência em detrimento do pregão eletrônico, contrariando a jurisprudência do TCU, a exemplo dos Acórdãos 5/2016, 3.016/2015, 2.605/2015, 1.519/2015, do Plenário, e do Acórdão 10264/2018-TCU-Segunda Câmara, ante a eventual caracterização do ato de gestão antieconômica tendente a, entre outras penalidades, resultar na aplicação da multa prevista no art. 58 da Lei n.º 8.443, de 1992, em desfavor dos responsáveis;
9.5. promover o envio de ciência, nos termos da Resolução TCU n.º 315, de 2020, ao Conselho Nacional do Serviço Social da Indústria e ao Conselho Nacional do Serviço Nacional de Aprendizagem Industrial acerca das irregularidades ou impropriedades praticadas pelo Serviço Social da Indústria no Estado do Paraná (Sesi-PR) e pelo Serviço Nacional de Aprendizagem Industrial no Estado do Paraná (Senai-PR) , em conjunto com o Sistema Fiep, para que, em atenção aos princípios administrativo-constitucionais da legalidade e da eficiência, adotem todas as providências necessárias para que, nos correspondentes regulamentos licitatórios próprios, todas as unidades do Sesi e do Senai passem a prever o uso obrigatório do pregão eletrônico, dentro do prazo de 120 (cento e vinte) dias, para a contratação dos serviços de engenharia comuns, aí incluídos os eventuais serviços comuns de facilities, em sintonia, por exemplo, com a regulamentação procedida pelo Decreto Federal nº  10.024, de 2019 (redação dada pelo Acórdão 2776/2020-TCU-Plenário) ;
9.6. fazer o correspondente registro na ata da presente sessão de julgamento e, a partir daí, promover o envio da subjacente determinação interna para que, nos termos da Resolução TCU n.º 315, de 2020, a unidade técnica adote as seguintes medidas:
9.6.1. envie a cópia do presente Acórdão, com o Relatório e a Proposta de Deliberação, ao Serviço Social da Indústria no Estado do Paraná e ao Serviço Nacional de Aprendizagem Industrial no Estado do Paraná, em conjunto com a Federação das Indústrias do Estado do Paraná (Fiep) e o Instituto Evaldo Lodi no Estado do Paraná (IEL-PR) , para ciência e adoção de todas as medidas cabíveis em cumprimento aos itens 9.4 e 9.5 deste Acórdão; e
9.6.2. arquive o presente processo.
1. No âmbito da Secretaria de Recursos (Serur) , foi elaborada a instrução à peça 150, a seguir transcrita com os ajustes de forma pertinentes, cujo encaminhamento foi encampado pelo dirigente da unidade (peça 151) :
HISTÓRICO
2. Cuidam os autos de Representação, com pedido de cautelar suspensiva, formulada por José Eugênio Souza de Bueno Gizzi sobre os indícios de irregularidade na Concorrência n.º 3.0018/2019 conduzida pelo Sistema Fiep, com a sua integração pela Federação das Indústrias do Estado do Paraná (Fiep) , pelo Serviço Social da Indústria no Estado do Paraná (Sesi-PR) , pelo Serviço Nacional de Aprendizagem Industrial no Estado do Paraná (Senai-PR) e pelo Instituto Evaldo Lodi no Estado do Paraná (IEL-PR) , sob o valor total de R$ 51.895.004,42 para a contratação dos serviços de facilities (serviços contínuos de limpeza, jardinagem, copeiragem e manutenção predial, além de manutenção de ar condicionado e purificadores) em prol do atendimento às unidades do Sistema Fiep. 
3. Após o desenvolvimento dos autos, o Plenário deste Tribunal, por meio do Acórdão 1.534/2020 (peça 79) e do Acórdão 2.776/2020 (peça 98) , que deu nova redação ao item 9.5 daquele decisum, promoveu ciências para que os destinatários delas adotassem todas as providências necessárias para que, nos correspondentes regulamentos licitatórios próprios, todas as unidades do Sesi e do Senai passassem a prever o uso obrigatório do pregão eletrônico para a contratação dos serviços de engenharia comuns, aí incluídos os eventuais serviços comuns de facilities, em sintonia, por exemplo, com a regulamentação procedida pelo Decreto Federal nº 10.024, de 2019. 
4. Nesta oportunidade, compete-nos examinar os pedidos de reexames interpostos pelo Serviço Nacional de Aprendizagem Industrial - DN/Senai (peça 111) e pelos Departamentos Regionais do Serviço Social da Indústria e do Senai, pela Federação das Indústrias (Fiep-PR) e pelo Instituto Euvaldo Lodi (peça 116) , esses quatro últimos do Estado do Paraná, em face do Acórdão 1534/2020-TCU-Plenário (peça 79) . 
	ADMISSIBILIDADE
5. Os apelos foram conhecidos pelo Exmo. Ministro Vital do Rego (peças 124 e 145) com fundamento no art. 48 da Lei 8.443/1992, c/c arts. 285 e 286 do RI/TCU, suspendendo-se os efeitos dos itens 9.5 e 9.6, e subitens, do decisum (peça 79) , com fulcro no art. 278, caput, do RI/TCU c/c art. 53, caput, da Resolução TCU 259/2014.
	MÉRITO                                                                                                                                                                                                                                                                                                                                                                                                                                                                                                                                                                                                                                                                                                                                                                                                                                                                                                                                                                                                                                                                                                                                                                                                                                                                                                                                                                                                                                                                                                                                                                                                                                                                                                                                                                                                                                                                                                                                                                                                                                                                                                                                                                                                                                                                                                                                                                                                                                                                                                                                                                                                                                                                                                                                                                                                                                                                                                                                                                                                                                                                                                                                                                                                                                                                                                                                                                                                                                                                                                                                                                                                                                                                                                                                                                                                                                                                                                                                                                                                                                                                                                                                                                                                                                                                                                                                                                                                                                                                                                                                
	Delimitação 
6. Constitui objeto do recurso definir se:
a) houve violação dos princípios do contraditório e da ampla defesa tendo em vista que a determinação contida no item 9.5 do Acórdão 1534/2020-TCU-Plenário, com a redação dada pelo Acórdão 2776/2020-TCU-Plenário, foi direcionada ao Conselho Nacional do SENAI que não teria participado da relação processual;
b) é razoável (e legal) a determinação do uso obrigatório do pregão eletrônico para a contratação dos serviços de engenharia comuns, aí incluídos os eventuais serviços comuns de facilities; 
c) a decisão extrapolou a competência material objetiva deste Tribunal de Contas, tendo em vista que a Federação das Indústrias do Estado do Paraná e o Instituto Euvaldo Lodi - Núcleo Regional do Estado do Paraná - são entidades de natureza privada que não recebem verbas de natureza pública (peça 116, p. 6) . 
	Da análise da alegação de violação dos princípios do contraditório e da ampla defesa (peça 111, p. 2-6) 
7. O Serviço Nacional de Aprendizagem Industrial - DN/Senai alega que "o Conselho Nacional do SENAI foi cientificado a adotar medidas para alterar o regulamento de licitações e contratos, sem que tenha sido instado a participar do processo, já que resta patente que a Representação analisada foi manejada única e exclusivamente contra os Departamentos Regionais do SESI e do SENAI do Paraná e versa a respeito de atos e fatos de gestão desses Departamentos Regionais" (p. 3) .
8. Assevera que "o presente julgamento, por ter tratado de caso concreto de interesse exclusivo do Departamento Regional do SENAI/PR, não pode impor conduta ao órgão nacional, considerando que este não participou do processo que tratou de questões, como já visto, que dizem respeito, tão somente, àquele regional" (p. 4) .
9. Sustenta que "o Tribunal de Contas da União já reconheceu a autonomia dos órgãos regionais do SENAI em face dos seus órgãos nacionais, e que a expedição de ciência ao Departamento Nacional do SENAI com vistas à adoção de medidas em Representação que trata de licitação realizada por Departamento Regional do SENAI constitui ofensa aos princípios constitucionais da ampla defesa e do contraditório", conforme entendimento contido no Acórdão 391/2020-TCU-Plenário, Rel. Ministro João Augusto Ribeiro Nardes. 
10. Assim, requer que seja tornado insubsistente o item 9.5 do Acórdão 1534/2020-TCU-Plenário, com a redação dada pelo Acórdão 2776/2020-TCU-Plenário (peça 98) .
	Análise 
11. A fim de subsidiar a análise, transcreve-se, com as devidas escusas excerto da instrução desta Secretaria de Recursos (peça 30 do TC Processo 007.920/2019-9) elaborada quando da instrução do pedido de reexame também interposto pelo Serviço Nacional de Aprendizagem Industrial - Departamento Nacional - Senai/DN em face alínea "e" do Acórdão 1059/2019-TCU-Plenário, Rel. Raimundo Carreiro (peça 8 daqueles autos) que direcionou ciência na qual informava que a adoção de pregão presencial em detrimento de pregão eletrônico contrariava os princípios da Administração Pública. Eis a parte que interessa da instrução da Serur:
11.8.	Conforme aponta o recorrente, o Regimento do Senai, aprovado pelo Decreto 494/1962 dispõe que:
Art. 14. O SENAI, para a realização das suas finalidades, corporifica órgãos normativos e órgãos de administração, de âmbito nacional e de âmbito regional.
Art. 15. São órgãos normativos:
a) o Conselho Nacional, com jurisdição em todo o País;
b) os conselhos regionais, com jurisdição nas bases territoriais correspondentes.
Art. 16. São órgãos de administração:
a) o Departamento Nacional, com jurisdição em todo o País;
b) os Departamentos Regionais, com jurisdição nas bases territoriais correspondentes.
 (...) 
Art. 31. No Distrito Federal, nos Estados e nos Territórios em que houver federação de indústrias oficialmente reconhecida e filiada ao órgão superior da classe será constituído um conselho regional e instalado um departamento regional do SENAI, com jurisdição na base territorial respectiva.
11.9.	Fica claro, portanto, que o regimento conferiu autonomia administrativa aos departamentos regionais em relação ao departamento nacional. Esse fato não comporta maiores indagações. Tanto é assim que o departamento nacional e os 27 departamentos regionais do Sesi nos Estados e no DF constituem unidades jurisdicionadas distintas do TCU, conforme se pode verificar na "Consulta Parametrizada a Clientes", disponível no sítio deste Tribunal.
11.10.	Assim sendo, o Departamento Nacional do Senai nada tem a ver com a falha identificada em licitação realizada no Departamento Regional do Amazonas. Portanto, na medida em que se considerou, no exame de admissibilidade (peças 18, 19 e 21) , que a expedição de ciência é potencialmente onerosa para o destinatário, procede sua alegação de que a imposição de tal medida, sem que tenha sido ouvido previamente, importou em violação aos princípios do contraditório e da ampla defesa (CF, art. 5º, LV) .
11.11.	A expedição de ciência é regulada pela Resolução TCU 265/2014, nos termos do seguinte dispositivo:
Art. 7º O Tribunal poderá dar ciência à unidade jurisdicionada da ocorrência de falhas formais ou descumprimento de leis, normas ou jurisprudência que não tenham ensejado aplicação de multa, determinação ou recomendação, de modo a serem adotadas medidas de prevenção à ocorrência de outras semelhantes.
§ 1º A recorrência de impropriedade objeto de ciência anteriormente proferida à unidade jurisdicionada poderá ensejar determinação.
 (...) 
11.12.	Ora, como visto acima, no caso, verificou-se tão somente a ocorrência de falha no Pregão Presencial 23/2019 do Departamento Regional do Senai no Amazonas, que consistiu na adoção injustificada da forma presencial em lugar da forma eletrônica do pregão. Portanto, houve registro de ocorrência de falha unicamente no Senai/AM, só sendo permissível, de acordo com o comando normativo do TCU transcrito acima, a expedição de ciência a essa unidade jurisdicionada e nunca ao departamento nacional, a respeito do qual não há fato algum registrado nos presentes autos.
12. Assim, com base na autonomia administrativa dos Departamentos Regionais em relação ao Departamento Nacional, o Plenário deste Tribunal, por meio do Acórdão 391/2020, decidiu, tornar sem efeito a alínea "e" do Acórdão 1059/2019-TCU-Plenário, em face das seguintes razões de fato e de direito:
 Acórdão 391/2020-TCU-Plenário 
1. Tratam os autos de pedido de reexame interposto pelo Serviço Nacional de Aprendizagem Industrial - Departamento Nacional - Senai/DN (peça 16) , contra o Acórdão 1059/2019-TCU-Plenário (peça 8) , apreciado por relação. 
2. Considerando a autonomia administrativa do Departamento Regional do Amazonas em relação ao Departamento Nacional do Senai; 
3. Considerando que a Resolução 265/2014-TCU estabelece, em seu art. 7º, que este Tribunal poderá dar ciência à unidade jurisdicionada da ocorrência de falhas formais ou descumprimento de leis, normas ou jurisprudência que não tenham ensejado aplicação de multa, determinação ou recomendação, de modo a serem adotadas medidas de prevenção à ocorrência de outras semelhantes; 
4. Considerando o art. 143, inciso IV, do RITCU, 
Os Ministros do Tribunal de Contas da União, quanto ao processo a seguir relacionado, ACORDAM, por unanimidade, com fundamento nos arts. 33 e 48 da Lei 8.443/1992 e diante das razões expostas pelo relator em conhecer do pedido de reexame interposto pelo Serviço Nacional de Aprendizagem Industrial - Departamento Nacional - Senai/DN (peça 16) , para, no mérito, dar- lhe provimento, para tornar sem efeito a alínea "e" do acórdão recorrido e a comunicação de ciência enviada ao recorrente, sem prejuízo da providência descrita no subitem 1.8 desta deliberação.
13. Como se vê, o presente caso se amolda perfeitamente à situação tratada no TC Processo 007.920/2019-9 e julgada, em sede de pedido de reexame, por meio do Acórdão 391/2020-TCU-Plenário, Excerto da Relação 4/2020 do Ministro João Augusto Ribeiro Nardes. Assim, entende-se que deve ser tornando insubsistente o item 9.5 do Acórdão 1534/2020-TCU-Plenário, tendo em vista que a imposição de ciência ao Serviço Nacional de Aprendizagem Industrial - DN/Senai, sem que o mesmo tenha sido ouvido previamente, importou em violação aos princípios do contraditório e da ampla defesa.
	Da análise do uso obrigatório do pregão eletrônico para a contratação dos serviços de engenharia comuns (peças e 111, p. 7-9 e 116, p. 10-12) 
14. O Serviço Nacional de Aprendizagem Industrial - Senai alega que o "TCU já reconheceu que os serviços sociais autônomos não estão obrigados a utilizar a modalidade pregão para a aquisição de bens e serviços comuns, por ausência de previsão em seus regulamentos de licitações e contratos acerca dessa obrigatoriedade" (peça 111, p. 7) .
15. Diz que "a escolha pela modalidade licitatória e, até mesmo, pela via presencial ou eletrônica, no caso do pregão, ocorra concretamente, de forma motivada e ponderada, a partir de um juízo de conveniência e oportunidade do gestor", não cabendo ao TCU substituir "a margem discricionariedade presente no seu RLC para que o gestor opte pela modalidade licitatória que julgar mais adequada e vantajosa face ao objeto que se pretende contratar, desde que oportunamente motivada"  (p. 7) , tornando o pregão eletrônico obrigatório.
16. Assevera que tanto a Lei 10.520/2020 quanto o Decreto 5.450/2005 estabelecem o uso referencial do pregão eletrônico e não obrigatório.
17. Argui que os Acórdão Plenários do TCU 461/1998, 619/2006, 943/2010, 543/2011, 1695/2011, 1392/2013 e 3249/2013, bem como a Decisão Plenária 907/1997, reconhecem, há mais de 20 (vinte) anos, a autonomia da gestão dos serviços sociais autônomos. Assim, sustenta que o decisum contrariou o entendimento consolidado de que não são obrigados a seguir os estritos procedimentos dispostos na Lei 8.666/1993.
18. O Senai assevera, por fim, que, a partir da decisão do Supremo Tribunal Federal no RE 789.874, restou assentado que o controle exercido pelo TCU sobre os serviços sociais autônomos é finalístico, de resultado, em respeito à autonomia administrativa e gerencial própria dessas entidades.  
19. Por sua vez, os Departamentos Regionais do Serviço Social da Indústria e do Senai, a Federação das Indústrias (Fiep-PR) e o Instituto Euvaldo Lodi (peça 116) , todos do Estado do Paraná, alegam, conjuntamente, que "a FIEP e IEL não estão incluídas na lista de entidades numeradas no parágrafo único do artigo 1º da Lei nº 8.666/93 e, especialmente, não se lhes aplicam os Regulamentos de Licitações e Contratos do SESI e do SENAI" (peça 116, p. 10) e que a Advocacia-Geral da União (AGU) por meio de parecer do Departamento de Coordenação e Orientação de Órgãos Jurídicos da Consultoria-Geral da União (DECOR/CGU) externou entendimento no sentido de que entidades sem fins lucrativos não são obrigadas a realizar licitações "com base nas regras da Lei 8.666/1993, uma vez que não são órgãos da administração pública".
20. Diz que o art. 11 do Decreto 6.107/2007 impõe, apenas, como condições para o uso da verba a realização de cotação prévia de preços e o respeito aos princípios da impessoalidade, moralidade e economicidade e que "a Portaria Interministerial nº 507/11 (...) também afastou o uso de licitações por parte de tais entidades em relação à contratação de obras" (p. 11) .
	Análise 
21. A questão nodal diz respeito à ciência direcionada, com fundamento na Resolução TCU 315, de 2020, ao Serviço Social da Indústria no Estado do Paraná (Sesi-PR) e pelo Serviço Nacional de Aprendizagem Industrial no Estado do Paraná (Senai-PR) , em conjunto com o Sistema Fiep, para que referidas entidades adotem, em atenção aos princípios administrativo-constitucionais da legalidade e da eficiência,  "todas as providências necessárias para impedir a injustificada adoção da concorrência em detrimento do pregão eletrônico, contrariando a jurisprudência do TCU, a exemplo dos Acórdãos 5/2016, 3.016/2015, 2.605/2015, 1.519/2015, do Plenário, e do Acórdão 10264/2018-TCU-Segunda Câmara, ante a eventual caracterização do ato de gestão antieconômica", consubstanciada no item 9.4 do Acórdão 1534/2020-TCU-Plenário.
22. Antes de adentrar ao exame do cerne da questão, faz-se mister elucidar a natureza dos recursos arrecadados pelo "Sistema S".
23. O Supremo Tribunal Federal - STF, desde 2004, já definia a natureza pública dos recursos recebidos e aplicados pelo Sistema "S" quando os caracterizou como contribuições parafiscais, espécie de tributo. Eis o teor da Ementa do RE 366168 / SC - SANTA CATARINA:
EMENTA
Competência: Justiça comum: ação popular contra o SEBRAE: L. 4717/65 (LAP) , art. 20, f; CF, art. 109, IV; Súmula 516. 1.O SEBRAE não corresponde à noção constitucional de autarquia, que, para começar, há de ser criada por lei específica (CF, art. 37, XIX) e não na forma de sociedade civil, com personalidade de direito privado, como é o caso do recorrido. Por isso, o disposto no art. 20, -f-, da L. 4717/65 (LAP) , para não se chocar com a Constituição, há de ter o seu alcance reduzido: não transforma em autarquia as entidades de direito privado que recebam e apliquem contribuições parafiscais, mas, simplesmente, as inclui no rol daquelas - como todas as enumeradas no art. 1º da LAP - à proteção de cujo patrimônio se predispõe a ação popular. 2. Dada a patente similitude da natureza jurídica do SESI e congêneres à do SEBRAE, seja no tocante à arrecadação e aplicação de contribuições parafiscais, seja, em conseqüência, quanto à sujeição à fiscalização do Tribunal de Contas, aplica-se ao caso a fundamentação subjacente à Súmula 516/STF: "O Serviço Social da Indústria - SESI - está sujeito à jurisdição da Justiça estadual". (Destaques inseridos) 
24. O Superior Tribunal de Justiça - STJ também entende que as contribuições sociais cobradas pelos entes do "Sistema S" tem natureza tributária, conforme ementa do RESP 1.272.229-SC, transcrita, no que interessa, abaixo:
TRIBUTÁRIO. PROCESSUAL CIVIL. AUSÊNCIA DE VIOLAÇÃO DOS ARTS. 165, 458 E 535 DO CPC. OMISSÃO NÃO CONFIGURADA. CONTRIBUIÇÃO AO SESI. CELEBRAÇÃO DE CONVÊNIO PARA ARRECADAÇÃO DIRETA E PRESTAÇÃO DE SE RVIÇOS ASSISTENCIAIS. AÇÃO DE COBRANÇA. POSSIBILIDADE. PRESCRIÇÃO RECONHECIDA. ART. 174 DO CTN. POSSIBILIDADE. IMPUGNAÇÃO DO VALOR DA DÍVIDA. COMPROVAÇÃO. INVERSÃO DO ÔNUS DA SUCUMBÊNCIA. REEXAME DE FATOS E PROVAS. IMPOSSIBILIDADE. SUCUMBÊNCIA RECÍPROCA. INCIDÊNCIA DA SÚMULA 7/STJ. 1. Inexiste violação dos arts. 165, 458 e 535 do CPC quando a prestação jurisdicional é dada na medida da pretensão deduzida, com enfrentamento e resolução das questões abordadas no recurso. 2. A contribuição cobrada pelo SESI, pessoa jurídica diversa do ente federativo que instituiu o tributo, possui natureza jurídica de contribuição parafiscal, em virtude do que estabelece o art. 149 da Constituição Federal e em decorrência do Convênio celebrado entre as partes, podendo ser arrecadada diretamente pela entidade. [...]
25. O Tribunal Superior do Trabalho - TST perfilha com o entendimento de que esses entes paraestatais administram recursos públicos, conforme excerto do voto condutor do Acórdão prolatado, em 5/2/2014, pela 3ª Turma no bojo do processo nº TST-RR-116900-51.2008.5.10.0012, verbis:
O entendimento firmado nesta Corte é o de que, ainda que exerça a gestão de contribuições parafiscais, os serviços sociais autônomos são pessoas jurídicas de direito privado e, por isso mesmo, não se sujeitam às restrições do inciso II e do § 2º do artigo 37 da Constituição Federal para a contratação de seus empregados. 
No caso, o fato de perceber contribuições parafiscais, oriundas de recursos públicos, obriga os integrantes do "Sistema S" a observarem os princípios da legalidade, impessoalidade, moralidade, publicidade e eficiência previstos na Constituição de 1988, bem como os sujeita à fiscalização do Tribunal de Contas da União. Essas exigências, todavia, não têm o condão de, por si só, modificar a natureza jurídica de direito privado do ora recorrido ou lhe exigir algumas regras dirigidas tão somente aos entes da Administração Pública. (Destaques inseridos) 
26. Considerando, então, que o Sistema "S" sobrevive essencialmente com receitas tributárias oriundas de contribuições parafiscais, o entendimento pacífico deste Tribunal de Contas, do STF, do STJ e do TST é que tais entidades recebem e gerenciam recursos advindos de contribuições gerais compulsórias de natureza pública.
27. Em função disto, os Serviços Sociais Autônomos se sujeitam ao controle do TCU, uma vez que administram recursos públicos de natureza tributária, advindos de contribuições parafiscais e destinados ao atendimento de fins de interesse público (v.g Acórdão 1507/2020-TCU-Plenário, Rel. Marcos Bemquerer) .
28. Sabe-se, também, que tais entes não se sujeitam à estrita observância da Lei 8.666/1993, mas sim aos seus regulamentos próprios devidamente publicados, os quais devem se pautar pelos princípios gerais do processo licitatório e seguir os postulados gerais relativos à Administração Pública, em especial os da legalidade, da moralidade, da impessoalidade, da isonomia e da publicidade, conforme entendimento contido no Acórdão 1280/2018-TCU-Plenário, Rel. Ministro Benjamin Zymler. 
29. Assim, não se discorda da alegação de que os Serviços Sociais Autônomos não estão sujeitos à observância dos estritos procedimentos na referida lei. Referidas entidades do Sistema "S" estão sujeitas aos seus regulamentos próprios devidamente publicados, em respeito à Decisão Plenária 907/1997 e aos Acórdãos trazidos à baila pelo Senai/DN. Todavia, tais entes devem respeitar os princípios gerais do processo licitatório e seguir os postulados gerais relativos à Administração Pública, dentre os quais a seleção da proposta mais vantajosa. 
30. Nesse sentido, objetivando a seleção da proposta mais vantajosa, é que tais entidades do Sistema "S" devem adotar preferencialmente o pregão para a contratação de serviços de natureza comum, com padrões de desempenho e qualidade objetivamente definidos pelo edital a partir das especificações usuais de mercado, em sintonia com os princípios da eficiência, celeridade e economicidade, com vistas a obter a proposta mais vantajosa para a entidade, conforme entendimento pacífico deste Tribunal contido nos Acórdão 8290/2021-TCU-Segunda Câmara, Rel. Ministro Raimundo Carreiro. Ademais, sempre que possível, deve adotar a forma eletrônica do pregão (v.g Acórdão 2276/2019-TCU-Primeira Câmara, Rel. Ministro Augusto Sherman Cavalcanti; e Acórdãos 1.584/2016, Rel. Ministro Walton Alencar Rodrigues, e 2.165/2014, Rel. Ministro Augusto Sherman Cavalcanti, ambos do Plenário.
	Da análise da competência deste Tribunal de Contas (peça 116, p. 8-10) 
31. O Departamento Regional do Serviço Social da Indústria no Estado do Paraná (Sesi-PR) , o Departamento Regional do Senai no Estado do Paraná (Senai-PR) , a Federação das Indústrias do Estado do Paraná (Fiep-PR) e o Instituto Euvaldo Lodi do Paraná aduzem que a atuação do TCU, "no caso das entidades sindicais ou de associações civis (como o IEL/PR) , fica adstrita a fiscalização das verbas de natureza parafiscal repassadas aos entes privados de forma voluntária ou por determinação normativa. E ainda, no caso das entidades sindicais, quando houver indícios de irregularidades, o que convenhamos, não ocorre no caso em análise" (p. 9-10) .
32. Sustentam, então, que o TCU não detém "competência para exigir da FEDERAÇÃO DAS INDÚSTRIAS DO ESTADO DO PARANÁ (FIEP) e ao INSTITUTO EUVALDO LODI NO ESTADO DO PARANÁ (IEL/PR) a adoção de quaisquer medidas relacionadas ao cumprimento dos itens 9.4 e 9.5 do Acórdão 1534/2020-TCU-Plenário" (p. 10) . 
	Análise 
33. A fim de subsidiar a análise, transcreve-se abaixo excerto do relatório (peça 81) que antecede ao Acórdão 1534/2020-TCU-Plenário, verbis:
RELATÓRIO
 (...) 
Análise: 
26. A despeito da afirmação da Fiep e do IEL/PR de que o TCU seria incompetente para atuar em face dessas entidades, por serem fiscalizadas pela lei civil, cabe aqui observar que a atuação do Tribunal nestes autos se justifica em função de a Concorrência 3.0018/2019 envolver recursos de natureza tributária das entidades do Sistema S, destacando-se aqui o enunciado do Acórdão 736/2017-TCU-Plenário (Relator Ministro José Múcio Monteiro) : 
'O TCU tem competência para realizar inspeções e diligências para averiguação das disponibilidades financeiras das federações estaduais vinculadas às confederações nacionais que recebem repasses de entidades do Sistema S, exclusivamente quanto aos recursos que possuam origem tributária. A presença de verbas de natureza privada nas disponibilidades financeiras daquelas entidades não afasta a competência do Tribunal sobre o exame da parcela dos recursos de origem pública.' 
27. Diante disso, não há qualquer impedimento deste Tribunal para atuar em face das citadas entidades nos presentes autos, tendo em vista que a Concorrência 3.0018/2019 envolve recursos de natureza tributária do Sesi/PR e do Senai/PR.
34. Pois bem. Este Tribunal, no item 9.4 do decisum, exarou ciência ao Serviço Social da Indústria no Estado do Paraná (Sesi-PR) , ao Serviço Nacional de Aprendizagem Industrial no Estado do Paraná (Senai-PR) para que adotem providências, em conjunto com o Sistema Fiep, "para impedir a injustificada adoção da concorrência em detrimento do pregão eletrônico, contrariando a jurisprudência do TCU, a exemplo dos Acórdãos 5/2016, 3.016/2015, 2.605/2015, 1.519/2015, do Plenário, e do Acórdão 10264/2018-TCU-Segunda Câmara, ante a eventual caracterização do ato de gestão antieconômica tendente a, entre outras penalidades, resultar na aplicação da multa prevista no art. 58 da Lei n.º 8.443, de 1992".
35. Assim, embora não pertençam à Administração Pública, as entidades do "Sistema S'' devem respeitar seus princípios, entre os quais se insere o princípio da finalidade, principalmente quando se estiver diante da utilização de recursos arrecadados sob a forma de contribuições sociais, revestidos da natureza de tributo, conforme entendimento consagrado no Acórdão 3232/2020-TCU-Plenário, Rel. Augusto Sherman Cavalcanti.
		CONCLUSÃO
36. O item 9.5 do Acórdão 1534/2020-TCU-Plenário deve ser tornado sem efeito, tendo em vista que a imposição de ciência ao Serviço Nacional de Aprendizagem Industrial - Departamento Nacional - Senai/DN, sem que o mesmo tenha sido ouvido previamente, importou em violação aos princípios do contraditório e da ampla defesa, nos termos do Acórdão 391/2020-TCU-Plenário, Rel. Ministro João Augusto Ribeiro Nardes.
37. O entendimento pacífico deste Tribunal de Contas, do STF, do STJ e do TST é que as entidades do Sistema S recebem e gerenciam recursos advindos de contribuições gerais compulsórias de natureza pública. Assim, apesar de não se sujeitarem à estrita observância da Lei 8.666/1993, devem se pautar pelos princípios gerais do processo licitatório e seguir os postulados gerais relativos à Administração Pública, em especial os da legalidade, da moralidade, da impessoalidade, da isonomia e da publicidade, conforme entendimento contido no Acórdão 1280/2018-TCU-Plenário, Rel. Ministro Benjamin Zymler.
38. Nesse sentido, objetivando a seleção da proposta mais vantajosa, as entidades do Sistema S devem adotar preferencialmente o pregão para a contratação de serviços de natureza comum, com padrões de desempenho e qualidade objetivamente definidos pelo edital a partir das especificações usuais de mercado, em sintonia com os princípios da eficiência, celeridade e economicidade, com vistas a obter a proposta mais vantajosa para a entidade.
39. Não há qualquer vício na ciência exarada do item 9.4 do Acórdão 1534/2020-TCU-Plenário, visto que, por gerirem recursos públicos, estão sujeitas à fiscalização por parte deste Tribunal de Contas da União.
		PROPOSTA DE ENCAMINHAMENTO
40. Diante do exposto, submetem-se os autos à consideração superior, com posterior encaminhamento ao Ministério Público junto ao Tribunal de Contas da União e ao Gabinete do Relator, propondo:
a) conhecer do pedido de reexame interposto pelo Serviço Nacional de Aprendizagem Industrial - Departamento Nacional - Senai/DN, com fulcro no art. 48 da Lei 8.443, de 1992 e nos arts. 285, §2º, c/c 286 do RI/TCU, e, no mérito, dar-lhe provimento para tornar sem efeito o item 9.5 do Acórdão 1534/2020-TCU-Plenário; 
b) conhecer do pedido de reexame interposto, em conjunto, pelos Departamentos Regional do Serviço Social da Indústria e do Senai, pela Federação das Indústrias (Fiep-PR) e pelo Instituto Euvaldo Lodi (peça 116) , todos do Estado do Paraná, com fulcro no art. 48 da Lei 8.443, de 1992 e nos arts. 285, §2º, c/c 286 do RI/TCU, e, no mérito, negar-lhes provimento, mantendo nos exatos termos o item 9.4 do Acórdão 1534/2020-TCU-Plenário; 
c) dar ciência da deliberação que vier a ser proferida aos recorrentes.
É o relatório.

Marco Antônio Guimarães (OAB/PR 22.427), Cassio Augusto Borges (OAB/DF 20.016-A e OAB/RJ 91.152), Paula Santos Bruno Macedo (OAB/DF 51.913) e Juliano Gurski da Silva (OAB/PR 48.085).

Não atuou.

PEDIDO DE REEXAME EM REPRESENTAÇÃO. CIÊNCIA A ENTIDADES DO SISTEMA S. PREJUÍZO AO CONTRADITÓRIO. PROVIMENTO A UM DOS RECURSOS. INSUBSISTÊNCIA DE UM SUBITEM DO ACÓRDÃO, NEGATIVA DE PROVIMENTO AO OUTRO RECURSO.

REPRESENTAÇÃO (REPR)

Secretaria de Recursos (Serur).

Preenchidos os requisitos de admissibilidade previstos no art. 48 da Lei 8.443/1992 c/c arts. 285 e 286 do RI/TCU, os pedidos de reexame interpostos pelos Serviço Social da Indústria no Estado do Paraná (Sesi/PR) , Serviço Nacional de Aprendizagem Industrial no Estado do Paraná (Senai/PR) , Federação das Indústrias do Estado do Paraná (Fiep) , Instituto Euvaldo Lodi no Estado do Paraná (IEL/PR) e Serviço Nacional de Aprendizagem Industrial (Senai) contra o Acórdão 1534/2020-TCU-Plenário, com a redação dada pelo Acórdão 2776/2020-TCU-Plenário, deve ser conhecido.
2. Por meio dos referidos acórdãos, o Tribunal considerou parcialmente procedente representação que tratou de irregularidades na condução da Concorrência 3.0018/2019, conduzida pelo Sistema Fiep (Fiep, Sesi/PR, Senai/PR e IEL/PR) , para a contratação dos serviços de facilities (serviços contínuos de limpeza, jardinagem, copeiragem, manutenção predial e manutenção de arcondicionado e purificadores) , e decidiu, dentre outros:
	(i) subitem 9.4: dar ciência ao Sesi-PR e ao Senai-PR para que adotassem todas as providências necessárias para impedir a injustificada adoção da concorrência em detrimento do pregão eletrônico, contrariando a jurisprudência do TCU, a exemplo dos Acórdãos 5/2016, 3.016/2015, 2.605/2015, 1.519/2015, do Plenário, e do Acórdão 10264/2018-TCU-Segunda Câmara;
	(ii) subitem 9.5: dar ciência ao Conselho Nacional do Serviço Social da Indústria e ao Conselho Nacional do Serviço Nacional de Aprendizagem Industrial para que adotassem todas as providências necessárias para que, nos correspondentes regulamentos licitatórios próprios, todas as unidades do Sesi e do Senai passassem a prever o uso obrigatório do pregão eletrônico para a contratação dos serviços de engenharia comuns, aí incluídos os eventuais serviços comuns de facilities, em consonância, por exemplo, com a regulamentação procedida pelo Decreto Federal 10.024/2019.
3. Em suma, os recorrentes alegaram que: 
	(a) Serviço Nacional de Aprendizagem Industrial - DN/Senai: (i) houve violação dos princípios do contraditório e da ampla defesa, tendo em vista que a determinação foi direcionada ao Conselho Nacional do Senai, que não teria participado da relação processual, uma vez que se tratou de caso concreto do Senai/PR e, ainda, que o TCU já teria reconhecido a autonomia dos órgãos regionais do Senai em face dos seus órgãos nacionais (Acórdão 391/2020-TCU-Plenário) ; (ii) o TCU já teria reconhecido que os serviços sociais autônomos não estão obrigados a utilizar a modalidade pregão para a aquisição de bens e serviços comuns, por ausência de previsão em seus regulamentos de licitações e que tanto a Lei 10.520/2020 quanto o Decreto 5.450/2005 estabelecem o uso referencial do pregão eletrônico e não obrigatório; e (iii) a partir da decisão do Supremo Tribunal Federal no RE 789.874, restou assentado que o controle exercido pelo TCU sobre os serviços sociais autônomos é finalístico, de resultado, em respeito à autonomia administrativa e gerencial própria dessas entidades.  
	(b) Departamentos Regionais do Serviço Social da Indústria e do Senai, a Federação das Indústrias e o Instituto Euvaldo Lodi, todos do Estado do Paraná: (i)  a Fiep e IEL não estão incluídas na lista de entidades numeradas no parágrafo único do artigo 1º da Lei nº 8.666/93 e, especialmente, não se lhes aplicam os Regulamentos de Licitações e Contratos do Sesi e do Senai; (ii) a Advocacia-Geral da União (AGU) externou entendimento no sentido de que entidades sem fins lucrativos não são obrigadas a realizar licitações com base nas regras da Lei 8.666/1993, uma vez que não são órgãos da Administração Pública; (iii) o art. 11 do Decreto 6.170/2007 impõe, apenas, como condições para o uso da verba, a realização de cotação prévia de preços e o respeito aos princípios da impessoalidade, moralidade e economicidade; e (iv) a Portaria Interministerial 507/11 também afastou o uso de licitações por parte de tais entidades em relação à contratação de obras.
4. A Serur, após análise, propôs o provimento ao recurso do Senai/DN, com a insubsistência do subitem 9.5 do Acórdão 1534/2020-TCU-Plenário. Isso porque, segundo apontou, o regimento do Senai, aprovado pelo Decreto 494/1962, conferiu, de fato, autonomia administrativa aos departamentos regionais em relação ao departamento nacional, motivo pelo qual o Senai/DN nada teve a ver com a falha identificada em licitação realizada pelo Sistema Fiep/PR. Assim, a expedição da ciência ora impugnada ser-lhe-ia potencialmente onerosa, o que faz procedente sua alegação de que a imposição da medida, sem que tenha sido ouvido previamente, importou em violação aos princípios do contraditório e da ampla defesa. Desta forma, somente seria possível, como já decidido por este Tribunal no Acórdão 391/2020-TCU-Plenário em caso análogo, a expedição de ciência apenas às entidades no Paraná.
5. Por outro lado, propôs a negativa de provimento ao recurso dos demais recorrentes, por entender inexistir quaisquer vícios na ciência objeto do subitem 9.4 do acórdão combatido. Conforme asseverou a unidade instrutiva, é entendimento pacífico deste Tribunal, do STF, do STJ e do TST de que as entidades do Sistema S recebem e gerenciam recursos advindos de contribuições gerais compulsórias de natureza pública; e que, apesar de não se sujeitarem à estrita observância da Lei 8.666/1993, devem se pautar pelos princípios gerais do processo licitatório e seguir os postulados gerais relativos à Administração Pública, em especial os da legalidade, da moralidade, da impessoalidade, da isonomia e da publicidade, conforme entendimento contido no Acórdão 1280/2018-TCU-Plenário.
6. Desta forma, objetivando a seleção da proposta mais vantajosa, as entidades do Sistema S deveriam adotar o pregão eletrônico para a contratação de serviços de natureza comum, com padrões de desempenho e qualidade objetivamente definidos pelo edital a partir das especificações usuais de mercado, em sintonia com os princípios da eficiência, celeridade e economicidade, com vistas a obter a proposta mais vantajosa para a entidade.
7. Acolho a proposta de encaminhamento sugerido pela unidade técnica.
8. Com efeito, os regulamentos de licitações e contratos do sistema Senai e Senac são aprovados pelos respectivos conselhos nacionais e aplicáveis a todas as unidades do sistema. Em ambos, é vedada a utilização de pregão para contratação de obras e serviços de engenharia. Por esse motivo, este Tribunal dirigiu ciência aos referidos conselhos no sentido de que adotassem todas as providências necessárias para que, nos correspondentes regulamentos licitatórios próprios, todas as unidades do Sesi e do Senai passassem a prever o uso obrigatório do pregão eletrônico para a contratação dos serviços de engenharia comuns, aí incluídos os eventuais serviços comuns de facilities. 
9. Todavia, a discussão que originou tal medida partiu de um caso concreto das entidades no Paraná, sem que as administrações nacionais, tampouco seus conselhos nacionais, tivessem participado das discussões. Dessa forma, assiste razão ao recorrente de que o fato configurou violação dos princípios do contraditório e da ampla defesa, razão pela qual acompanho a proposta da unidade técnica no sentido de dar provimento ao recurso interposto pelo Sesi/DN para tornar insubsistente o subitem 9.5 do Acórdão 1534/2020-TCU-Plenário.  
10. Em relação aos recursos dos Departamentos Regionais do Serviço Social da Indústria e do Senai, da Federação das Indústrias e do Instituto Euvaldo Lodi, todos do Estado do Paraná, acolho a análise e o encaminhamento sugeridos pela unidade técnica, pela negativa de provimento.
11. A ciência assentada no item 9.4 do acórdão traz disposição no sentido de que as aludidas entidades evitem a adoção injustificada da concorrência em detrimento do pregão eletrônico.
12. Com efeito, de acordo com várias decisões deste Tribunal, apesar de não se sujeitarem à estrita observância da Lei 8.666/1993, tais entidades devem se pautar pelos princípios gerais do processo licitatório e seguir os postulados gerais relativos à Administração Pública, em especial os da legalidade, da moralidade, da impessoalidade, da isonomia, da eficiência e da publicidade (nesse sentido, Acórdão 3249/2013-TCU-Plenário; Acórdão 6045/2012-TCU-Primeira Câmara; Acórdão 3037/2014-TCU-Plenário; Acórdão 1507/2020-TCU-Plenário, entre outras deliberações) .
13. Por tais motivos, não há razão para reforma do subitem 9.4 do acórdão questionado.
Ante o exposto, voto para que o Tribunal de Contas da União aprove o acórdão que submeto a este Colegiado.
TCU, Sala das Sessões, em 19 de outubro de 2022.
Ministro VITAL DO RÊGO 
Relator